臺灣桃園地方法院民事判決　九十二年度保險字第四號
　　原　　　告　財團法人汽車交通事故特別補償基金
　　法定代理人　楊子江
　　訴訟代理人　丁○○
　　　　　　　　丙○○
　　送達代收人　戊○○
　　被　　　告　乙○○原名吳.
　　　　　　　　　　　　住新竹.
桃園縣龍潭鄉○○村○○鄰○○路.
　　被　　　告　妙管家環保工程事業股份有限公司
　　　　　　　　　　　　設桃園.
　　法定代理人　甲○○　住同右.
右當事人間請求損害賠償事件，於民國九十三年一月六日辯論終結，本院判決如左：
    主    文
被告乙○○應給付原告新台幣捌拾捌萬元及自民國九十二年二月二日起至清償日止，
按週年利率百分之五計算之利息。
原告其餘之訴駁回。
訴訟費用由被告乙○○負擔百分之六十三，餘由原告負擔。
    事    實
甲、原告方面：
壹、聲明：被告乙○○或被告妙管家環保工程事業股份有限公司（下簡稱妙管家公司
    ）應給付原告新台幣（下同）一百四十萬元及自支付命令送達被告之翌日起，按
    週年利率百分之五計算之利息。
貳、陳述：
一、被告乙○○於民國（下同）九十一年六月二十五日，駕駛被告妙管家公司所有之
    車號Ｚ八─七八三七號自用小客車，由桃園縣龍潭鄉陸軍總部東側門前，欲左轉
    至中正路方向行駛，不慎撞及由被害人劉春雄所騎乘車號ＨＱＸ─二五六號機車
    ，致被害人劉春雄送醫不治死亡。茲因發生車禍事故之前開汽車未投保強制汽車
    責任險，被害人劉春雄之妻魏東妹即依強制汽車責任保險法第三十八條規定向原
    告請求死亡給付一百四十萬元，原告業於九十一年八月間如數給付，爰依同法第
    四條及第三十九條之規定，請求被告等清償。
二、對被告抗辯之陳述：
（一）被告乙○○抗辯被害人劉春雄所騎乘之機車闖紅燈，並無實據。本件車禍現場
      交通號誌不明，應依據路權來判斷責任歸屬，根據警方繪製之現場圖顯示，被
      告乙○○所駕駛之小客車當時若是由南往北直行，有支線道未讓幹道車先行之
      過失，若是左轉彎，則有轉彎車未讓直行車先行之過失，被害人劉春雄雖亦有
      路口未減速之過失，但僅應負擔三成的過失責任，被告乙○○則應負擔七成之
      過失責任。
（二）依強制汽車責任保險法第四條前段規定，汽車所有人應依本法規定投保本保險
      ；又同法第三十九條第二項規定，特別補償基金於補償金額範圍內，得直接向
      加害人或汽車所有人求償，故被告吳辰翊所負之侵權行為損害賠償義務，與車
      輛所有人即被告妙管家公司未投保強制汽車責任險，就本件賠償債務係屬不真
      正連帶債務關係。
（三）原告給付補償金予被害人劉春雄之妻魏東妹時，其已立切結書證明未自被告乙
      ○○處領取任何賠償，且依證人魏東妹作證所言，被告乙○○給付被害人劉春
      雄家屬之十萬元係屬奠儀，並非賠償金，不得由原告請求之數額中扣除。
參、證據：提出道路交通事故證明書、收據暨行使代位權告知書、切結書、台灣桃園
    地方法院檢察署檢察官九十二年偵字第八三四號聲請簡易判決處刑書影本為證，
    並聲請傳喚證人魏東妹。
乙、被告方面：
壹、被告乙○○部分
一、聲明：原告之訴駁回。
二、陳述：
（一）伊係職業軍人，兄吳緒寧與被告妙管家公司負責人甲○○合夥開設被告妙管家
      公司，該車原由被告妙管家公司使用，自九十一年起，因上學、上班需要，才
      把該車交給伊使用，車禍當時要駕車左轉，已轉彎過中線，被害人劉春雄的機
      車闖紅燈，未注意車前狀況，撞上伊車Ｂ柱。
（二）伊承認本案伊有一點過失，轉彎時沒有注意到對方機車，但對方車速很快，且
      闖紅燈，過失程度比較嚴重。
（三）被害人劉春雄出殯時曾給付被害人劉春雄家屬十萬元賠償金，並言明屬於賠償
      金的一部分，應由原告請求之金額中扣除。
三、證據：提出軍人身分證、駕照為證。
貳、被告妙管家公司部分
一、聲明：原告之訴駁回。
二、陳述：被告乙○○就本件車禍並無過失，且系爭小客車雖未投保強制汽車責任險
    ，但此僅是行政責任問題，不能因此認為有過失。
丙、本院依職權調閱台灣桃園地方法院檢察署九十一年度相字第一○一五號相驗卷宗
    、九十二年度偵字第八三四號偵查卷宗、本院九十二年度壢交簡字第二一六號、
    九十二年度交易字第二○九號刑事卷宗。
    理　　由
甲、程序方面：
    按當事人喪失訴訟能力或法定代理人死亡或其代理權消滅者，訴訟程序在有法定
    代理人或取得訴訟能力之本人承受訴訟以前當然停止，民事訴訟法第一百七十條
    定有明文。經查，原告之原法定代理人為王德山，但於訴訟中變更法定代理人為
    楊子江，此有原告提出之原告法人登記證書一紙為證，揆諸前揭說明，原告聲請
    由楊子江承受訴訟，於法有據，應准許之。
乙、實體方面：
一、本件原告起訴主張被告乙○○於九十一年六月二十五日上午，駕駛被告妙管家公
    司所有車號Ｚ八─七八三七號自用小客車，與被害人劉春雄騎乘之車號ＨＱＸ─
    二五六號機車發生事故，致被害人劉春雄送醫不治死亡。茲因發生車禍事故之車
    號Ｚ八─七八三七號小客車未投保強制汽車責任險，被害人劉春雄之妻魏東妹即
    向原告申請死亡給付一百四十萬元，爰依強制汽車責任保險法第四條及第三十九
    條之規定，請求被告等清償等語。被告乙○○以被害人劉春雄闖紅燈且未注意車
    前狀況，就車禍發生之過失情節比較嚴重，且車禍發生後已給付被害人劉春雄之
    家屬十萬元賠償金等語置辯；被告妙管家公司則以被告乙○○就本件車禍並無過
    失，伊公司雖未就系爭小客車投保強制汽車責任險，惟此僅涉及行政責任問題，
    不能因此認定其有過失等語，資為抗辯。
二、原告主張車號Ｚ八─七八三七號自用小客車係登記被告妙管家公司所有，未投保
    強制汽車責任險，於九十一年六月二十五日上午，交由被告乙○○駕駛該車，由
    桃園縣龍潭鄉陸軍總部東側門前，欲左轉至中正路方向行駛，因未注意轉彎車讓
    直行車先行，致與被害人劉春雄所騎乘之車號ＱＨＸ─二五六號機車發生車禍，
    造成被害人劉春雄死亡之事實，業據原告提出道路交通事故證明書影本一件為證
    ，被告乙○○對於上開時、地駕車左轉通過交岔路口時發生車禍，致被害人劉春
    雄死亡等情不爭執，惟以前詞置辯。按汽車、機車或其他非依軌道行駛之動力車
    輛，在使用中加損害於他人者，駕駛人應賠償因此所生之損害，但於防止損害之
    發生已盡相當之注意者，不在此限，民法第一百九十一條之二定有明文。揆諸前
    揭規定，自須由加害人即被告乙○○證明其對於車禍事故並無過失始得免責。本
    牛被告乙○○抗辯被害人劉春雄騎乘機車闖紅燈撞及其所駕駛之小客車係肇事主
    因云云，惟本件車禍經台灣桃園地方法院檢察署送請台灣省桃園縣區車輛行車事
    故鑑定委員會鑑定結果，認「肇事地點係行車管制號誌正常運作交岔路口，且當
    事人一方業已死亡，本案因涉及號誌運作情形礙難鑑定」，業經本院依職權閱調
    台灣桃園地方法院檢察署九十一年度相字第一○一五號相驗卷查證無訛，而被告
    乙○○復無法舉證證明被害人劉春雄有闖紅燈之駕駛行為，揆諸前揭說明，自應
    認被告乙○○就本件車禍之發生為有過失。
三、原告主張被告乙○○所駕駛之車號─七三二八號小客車於發生上開車禍事故時，
    登記為被告妙管家公司所有，且未依法投保強制汽車責任險，而原告於上開車禍
    事故發生後，依強制汽車責任保險法第三十八條第一項第二款規定，給付被害人
    劉春雄之妻魏東妹一百四十萬元補償金之事實，有原告提出之收據暨行使代位權
    告知書、切結書影本各一件附卷可證，亦為被告二人所不否認，堪認為真實。按
    特別補償基金於補償金額範圍內，得直接向加害人求償，強制汽車責任保險法第
    三十九條第二項定有明文。本件原告既已依強制汽車責任保險法第三十八條第一
    項第二款規定，給付被害人劉春雄之受益人魏東妹補償金一百四十萬元，自得依
    前開規定，轉向肇事之汽車駕駛人即被告乙○○求償。
四、原告復主張被告妙管家公司為系爭肇事車輛之所有人，未依法律規定投保強制汽
    車責任險，依強制汽車責任保險法第三十九條第二項規定，應與被告乙○○同負
    損害賠償責任等語；被告妙管家公司則以：未投保強制汽車責任險僅係行政責任
    問題，對本件車禍之發生並無過失可言等語，資為抗辯。是以茲應審究者厥為原
    告依強制汽車責任保險法第三十九條第二項規定，向系爭肇事車輛所有人即被告
    妙管家公司求償時，是否以被告妙管家公司就本件車禍之發生有過失為要件？茲
    析述如下：
（一）按汽車交通事故發生時，受害人或其繼承人因肇事汽車非被保險汽車，未能依
      強制汽車責任保險法規定向保險人請求給付保險金者，得在相當於該法規定之
      保險金額範圍內，向特別補償基金請求補償。特別補償基金於補償金額範圍內
      ，得直接向加害人或汽車所有人求償，強制汽車責任保險法第三十八條第一項
      第二款、第三十九條第二項固有明定。惟按過失責任，為現行侵權行為法所採
      之責任原則，只有基於兩造之衡平（如出賣人物之瑕疵擔保責任），或於賠償
      損害後得以轉嫁之方式，由社會大眾分擔時（如商品製造人責任等），始採無
      過失責任。汽車交通事故加害人或汽車所有人並無上開應採無過失賠償責任之
      理由，使其負無過失賠償責任，顯失公平。另考之強制汽車責任保險法之立法
      目的只是在保護汽車交通事故之受害人，就其所受損害得於保險金額範圍內確
      實獲償，本質上仍不失為「責任保險」，即以加害人或汽車所有人依侵權行為
      法規定負有損害賠償之責任為要件，並無提高加害人或汽車所有人為無過失賠
      償責任之意旨，此觀同法第三十九條第一項規定：「特別補償基金依前條規定
      為補償者，視為加害人或汽車所有人損害賠償金額之一部分。」、該法施行細
      則第九條規定：「肇事汽車非被保險汽車，特別補償基金依本法第三十九條第
      二項規定，向加害人或汽車所有人求償時，應依該非被保險汽車肇事責任比例
      計算求償額。」以及原告所提出汽車交通事故特別補償金收據暨行使代位權告
      知書亦載明「本特別補償金依法為加害人或汽車所有人損害賠償之一部分，立
      據人對加害人或汽車所有人之損害賠償權利在本基金已給付之補償金範圍內已
      依法移轉予本基金，由本基金向加害人或汽車所有人逕行行使，立據人不得為
      重複請求、和解或拋棄。但立據人對加害人或汽車所有人之損害賠償請求權超
      過本特別補償金部分仍得為和解或拋棄，不影響本基金代位權之行使」等語，
      益徵明確，可見加害人或汽車所有人依該法第三十九條第二項規定所負之責任
      ，為其依侵權行為法應負之損害賠償責任，並無使其負無過失責任之意，故特
      別補償基金依該規定求償時，仍以加害人或汽車所有人有故意或過失為要件。
（二）再參諸強制汽車責任保險法第三十九條第二項之立法理由亦已載明「基於公平
      原則，並配合第一項規定，爰於第二項明定特別補償基金於補償受害人損失後
      ，得直接向加害人或汽車所有人求償」，足見該項規定之目的僅在於配合同條
      第一項之規定，防止加害人或汽車所有人因特別補償基金對受害人補償後，在
      補償金範圍內同時解免其等對受害人損害賠償義務所產生之不公平現象，始以
      法律規定之方式，賦予特別補償基金代位受害人向加害人或汽車所有人求償之
      權利；亦即強制汽車責任保險法第三十九條第二項規定，其本質上仍為保險代
      位權，特別補償基金直接向加害人或汽車所有人求償，係基於受害人或其繼承
      人損害賠償請求權之法定移轉，上開法律規定並未使特別補償基金取得對加害
      人或汽車所有人獨立之求償權，特別補償基金僅於加害人或汽車所有人依民法
      或其特別法應就受害人或其繼承人負損害賠償之義務時，始得對加害人或汽車
      所有人代位求償。
（三）綜上所述，原告依強制汽車責任保險法第三十九條第二項向汽車所有人即被告
      妙管家公司求償時，應以被告妙管家公司應依侵權行為法負損害賠償責任為要
      件。經查，被告乙○○於本件車禍發生時領有普通小型車駕駛執照，已據被告
      乙○○當庭提出駕駛執照為證，而原告復不能證明被告妙管家公司有明知被告
      乙○○已不適宜駕車而仍允許其駕駛系爭肇事車輛之情形，則被告妙管家就本
      件車禍事故之發生即難認有過失可言，是被告妙管家公司抗辯其就本件事故無
      過失等語，自堪採信，原告此部分之請求即為無理由，應予駁回。
五、原告得依強制汽車責任保險法第三十九條第二項向被告乙○○求償，已如前述，
    惟被告乙○○抗辯被害人劉春雄亦有未注意車前狀況之過失，且事前已給付被害
    人劉春雄之家屬十萬元應予扣除等語。原告則主張被害人劉春雄之妻魏東妹所收
    受被告乙○○給付之十萬元係奠儀，無須扣除等語。經查：
（一）按肇事汽車非被保險汽車，特別補償基金依強制汽車責任保險法第三十九條第
      二項規定，向加害人或汽車所有人求償時，應依該非被保險汽車之肇事責任比
      例計算求償額，強制汽車責任保險法施行細則第九條定有明文。查本院經審閱
      台灣桃園地方法院檢察署九十一年度相字第一○一五號相驗卷宗內所附交通事
      故調查報告表、現場及車損照片八幀顯示本件車禍發生地點位在桃園縣龍潭鄉
      陸軍總部東側門前方甫進入中正路交岔口處，被害人劉春雄所騎乘之機車已通
      過該交岔路口中央，而被告乙○○所駕駛之小客車則甫左轉準備進入該交岔路
      口，被害人劉春雄所騎乘之機車係正面撞擊被告乙○○所駕駛小客車左前車門
      等情，審酌二車在於本件車禍發生之相對位置、二車碰撞部位等因素，認被害
      人劉春雄就本件車禍之發生亦有疏未注意車前狀況之過失，參以原告自認被害
      人劉春雄就本件車禍應負擔三成之過失責任等語（九十二年五月六日言詞辯論
      筆錄），本院認本件車禍應由被告乙○○負擔過失責任百分之七十，被害人劉
      春雄負擔過失責任百分之三十，始符公平，故被告乙○○抗辯原告請求之金額
      應扣除被害人劉春雄應負擔之過失責任比例等語，應屬可採。
（二）按受害人或其繼承人已自加害人或汽車所有人獲有賠償或自社會保險獲有給付
      者，特別補償基金於補償時，應扣除之，強制汽車責任保險法第三十九條第四
      項定有明文。經查：被告乙○○於系爭車禍發生後，原告給付補償金一百四十
      萬元予被害人劉春雄之妻魏東妹前，業已給付被害人劉春雄之家屬十萬元之事
      實，業據證人魏東妹證述屬實，雖證人魏東妹證稱此筆十萬元係作為奠儀非賠
      償金云云。惟查：證人魏東妹就系爭被告乙○○給付十萬元金額究係賠償金抑
      或奠儀乙節，利害關係至鉅，若系爭十萬元屬賠償金則證人魏東妹有遭原告請
      求償還之風險，有原告提出之切結書可資為證，則難期證人魏東妹前開證詞無
      偏頗之虞，尚難遽予採信。參以系爭十萬元，金額非微，而被告乙○○與被害
      人劉春雄於本案車禍前素不相識，則被告乙○○應無給付被害人劉春雄之家屬
      十萬元作為奠儀之可能，是被告乙○○抗辯其已給付被害人劉春雄之家屬十萬
      元賠償金應由原告請求之金額中扣除等語，為有理由。
（三）綜上所述，本件車禍被告乙○○之過失責任為百分之七十，原告請求被告給付
      一百四十萬元經扣除被害人劉春雄應承擔之百分之三十過失責任，被告乙○○
      須負擔九十八萬元，再扣除被告乙○○已給付被害人劉春雄家屬之十萬元，則
      原告所能請求被告乙○○給付之金額為八十八萬元。
六、綜上所述，原告請求被告乙○○給付八十八萬元，暨自支付命令送達之翌日即九
    十二年二月二日起至清償日止，按週年利率百分之五計算之利息，依法有據，應
    准許之。逾此所為請求，為無理由，應予駁回。
七、據上論結，本件原告之訴為一部有理由，一部無理由，依民事訴訟法第七十九條
    ，判決如主文。
中　　　華　　　民　　　國　　九十三　　年　　　一　　　月　　　二十　　日
                                臺灣桃園地方法院民事第一庭
~B法　　　官　賴惠慈
右為正本係照原本作成
如對本判決上訴，須於判決送達後二十日內向本院提出上訴狀
中　　　華　　　民　　　國　　九十三　　年　　　一　　　月　　二十九　　 日
~B法院書記官  王曉雁
